臺灣高等法院臺中分院民事判決　九十四年度上更(一)字第六號
　　　上　訴　人　甲○○
　　　被　上訴人　丁○○
　　　　　　　　　丙○○
右當事人間排除侵害事件，上訴人對於中華民國九十二年一月二十三日臺灣臺中地方
法院九十一年訴字第二九五○號第一審判決提起上訴，經最高法院第一次發回更審，
本院於九十四年四月二十六日言詞辯論終結，判決如下：
　　　主　　　文
原判決廢棄。
被上訴人應將坐落於臺中縣東勢鎮○○段第二七七地號土地面積○‧○○九七二○公
頃內埋設之塑膠管取出，並回復原狀。
第一、二審及發回前第三審訴訟費用由被上訴人等負擔。
　　　事　　　實
甲、上訴人方面：
一、聲明：(一)原判決廢棄。(二)被上訴人應將坐落於臺中縣東勢鎮○○段第二七七地號
    土地面積○‧○○九七二○公頃內埋設之塑膠管取出，並回復原狀。(三)第一、二
    審及發回前第三審訴訟費用由被上訴人等負擔。
二、陳述：除與原判決記載相同者外，補稱略以：
    (一)系爭坐落於臺中縣東勢鎮○○段下新小段第二七七之五十地號之土地，於民國
      （下同）九十一年十一月二十九日因地籍重測，其地號及面積以變更為臺中縣
      東勢鎮○○段第二七七地號，面積○‧○○九七二○公頃，合先敘明。
    (二)被上訴人依原審法院八十八年度訴字第一三五五號確認通行權存在事件，雖判
      決被上訴人對上訴人所有前開土地有通行權，且上訴人不得在該通路上營建或
      為妨阻被上訴人通行之行為，惟其僅限於系爭土地上面不得為營建而已，並未
      包括地下亦不得為營建行為。因此，上訴人於本院前審主張坐落臺中縣東勢鎮
      ○○段第二七七地號土地及其相鄰地，即同區段第二七八地號、第二七九地號
      、第二八○地號、第二八一地號、第二八二地號、第二九一地號、第二九六地
      號、第三○二地號等九筆土地均為上訴人所有，且編定為住宅區而可興建房屋
      ，因此上訴人日後若將該通行權所屬坐落臺中縣東勢鎮○○段第二七七地號土
      地全部，連同同區段第二七八地號、第二七九地號、第二八○地號、第二八一
      地號、第二八二地號、第二九一地號、第二九六地號、第三○二地號等九筆為
      興建大樓時，系爭土地可供為地下室停車場之用，今因被上訴人等擅自在系爭
      土地埋設水管，致上訴人於系爭土地顯然無法興建地下室使用，足見被上訴人
      等無正當權源而於系爭土地內埋設水管，顯然妨礙上訴人所有權之行使，灼然
      甚明，因此上訴人依民法第七百六十七條規定，請求被上訴人等將系爭土地內
      所埋設之塑膠水管取出，並回復原狀，應無不合。
    (三)次查，被上訴人等原來之排水溝係在自己土地上，且亦為被上訴人等所承認，
      今被上訴人等竟不使用原來之排水溝，又對於上訴人所有前開供其通行之土地
      並無排水權利，亦未對於系爭土地取得排水權存在之判決，足見被上訴人等於
      上訴人所有系爭土地強制挖開並埋設塑膠水管，顯屬以非法方法侵奪上訴人所
      有之土地，並妨礙上訴人對於系爭土地所有權之行使，惟原審法院竟以該確認
      通行權存在事件之判決，記載上訴人不得在該通路上營建或為妨阻被上訴人通
      行之行為，以及被上訴人在系爭土地埋設塑膠水管並無妨礙上訴人所有權行使
      為由，而予以駁回上訴人之請求，於法顯有不當。
三、證據：除援用原審所提出者外，補提地籍圖謄本、被上訴人房屋及其排水溝位置
    圖各一件及照片二張。
乙、被上訴人方面：
一、聲明：(一)上訴駁回。(二)訴訟費用均由上訴人負擔。
二、陳述：除與原判決記載相同者外，補稱略以：
    (一)被上訴人現居住房屋之土地，係購自上訴人之袋狀地，且由上訴人出具土地使
      用權同意書，並以此系爭土地為建築線之依據，此系爭土地不僅作為人之通行
      ，亦為排水之用，故排水管之埋設，是依據上訴人所出具土地使用權同意書，
      故上訴人出賣系爭土地時，實際上已將系爭土地之使用權讓出，況系爭土地已
      經法院判決只能作為通行之用，並不得做為地下室營建行為。
    (二)再者，此排水管於興建房屋時即已存在，上訴人破壞通路時，已將排水管破壞
      ，故於強制執行時，亦僅將排水管重新埋設，作為排水之用，並非基於損害上
      訴人所有權行使為目的而埋設塑膠水管，故被上訴人等並無權利濫用情事。
三、證據：除援用原審提出者外，補提土地使用同意書本、照片四張為證。
丙、本院依職權履勘現場並傳訊證人乙○○○及向台中縣政府函查被上訴人丙○○、
    丁○○前於六十八年間興建地上建物時，其屋前之污水排水管埋設之路線及位置
    如何，是否有流經台中縣東勢鎮○○段下新小段二二七之五０號土地，是否有該
    土地所有人之使用同意書。
    理　　由
一、本件上訴人於原審起訴主張被上訴人丁○○、丙○○分別所有坐落台中縣東勢鎮
    ○○段下新小段第二二七之二九、二二七之三○號土地（以下稱系爭二二七之二
    九、二二七之三０號土地），與其所有坐落同段之二七七號土地（原為東勢段下
    新小段二二七之五０號土地，以下稱系爭土地）互為相鄰地，又被上訴人前以渠
    等所有之上開二二七之二九及二二七之三０號土地係屬袋地，主張對於上訴人所
    有系爭土地有通行權存在，經原審及鈞院九十年上字第二十號確認通行權存在事
    件判決上訴人應將坐落台中縣東勢鎮○○段下新小段二二七之五０號，面積０．
    ００九六公頃土地留做通路，供被上訴人通行，上訴人並不得在前項通路上營建
    或為其他妨阻上訴人通行之行為，並經原審法院於九十一年八月二十六日至系爭
    土地現場實施強制執行完畢在案。惟原審法院於上開時間實施強制執行完畢後，
    被上訴人於同日竟在系爭土地，擅自埋設塑膠水管以供其排水。確定判決認被上
    訴人對於系爭土地通行權之範圍，僅以供通行之目的為限，並不包括准被上訴人
    在系爭土地埋設塑膠水管、排水等權利，被上訴人自不得在系爭土地埋設塑膠水
    管。何況被上訴人在己有土地，已有排水溝可供排水，自無在系爭土地埋設塑膠
    水管以供其排水之必要，被上訴人顯屬無權占有，侵奪上訴人所有系爭土地，妨
    害上訴人所有權之行使等情，爰依民法第七百六十七條之規定，求為命：被上訴
    人應將系爭土地內埋設之塑膠水管取出，並回復原狀之判決。
二、被上訴人則以：法院既判決准予被上訴人通行系爭土地，且執行法院強制執行當
　　日，被上訴人埋設塑膠水管時亦有警員在場，則被上訴人通行系爭土地之範圍，
　　自應包括埋設塑膠水管以利排水之權利在內。又系爭土地既供被上訴人通行，且
　　上訴人不得在系爭土地上為營建或其他妨阻被上訴人通行之行為，則被上訴人在
　　系爭土地埋設塑膠水管，並無妨礙上訴人所有權之行使。雖被上訴人屋後土地有
　　排水溝，然被上訴人仍須在系爭土地埋設排水管，將雨水自屋前導入排水溝以利
　　排水等語，資為抗辯。故本件首應審究者，乃被上訴人在另案通行權一案強制執
　　行以前，是否有在上訴人所有之系爭土地上埋設水管？是否有徵得地主之同意？
　　又被上訴人就系爭土地享有之通行權，是否包括在系爭土地上埋設排水管？
三、經查，被上訴人丁○○、丙○○所有系爭二二七之二九、二二七之三○號土地，
    與其所有之系爭土地互為相鄰，被上訴人對於上訴人所有之系爭土地有通行權存
    在，經法院判決准予被上訴人通行系爭土地確定，原審法院並於九十一年八月二
    十六日至系爭土地現場實施強制執行完畢等情，為兩造所不爭執，並經本院前審
    調閱原審法院九十一年度執字第一二六三八號行使通行權執行案查明屬實，應堪
    信為真實。
四、按土地所有權，除法令有限制外，於其行使有利益之範圍內，及於土地之上下，
　　民法第七百七十三條前段定有明文。經查：系爭土地面積九六平方公尺，於八十
　　七年九月二十二日，自原二二七之一三號土地分割，有土地登記簿謄本在卷可證
　　（見原審卷九頁），嗣於九十二年四月十一日因地籍圖重測，面積變更為九七‧
　　二０平方公尺（見本院前審卷二六頁），被上訴人就系爭土地對上訴人提起確認
　　通行權存在之訴，經台灣台中地方法院八十八年度訴字第一三五五號確認通行權
　　存在事件判決：上訴人所有系爭土地（面積即為九六平方公尺）應留作通路，供
　　被上訴人通行，上訴人不得在前項通路上營建或妨阻被上訴人通行之行為，並經
　　本院九十年度上字第二九號判決、最高法院九十年度台上字第二二五三號裁定駁
　　回上訴人之上訴而確定，有各該判決在卷可憑（見原審卷三二至五六頁），依該
　　確定判決，上訴人雖不得妨害被上訴人之通行，亦不得在通行必要範圍之土地上
　　興建高樓或為營建行為，但並未限制上訴人在土地下為營建行為，而所謂之通行
　　權是以通行為目的，並不包括埋設排水管在內，是上訴人依法在不影響通行權之
　　情形下，自得就系爭土地之地下為使用、收益及營建行為。
五、被上訴人固又抗辯：渠等屋前之排水管在渠等興建房屋時即已存在，且係徵得上
    訴人之母乙○○○之同意而埋設，但於八十八年二月二十五日及三月一日遭上訴
    人僱請挖土機挖掘路面加以破壞，被上訴人乃於前開通行權一案於九十一年八月
    二十六日強制執行時，加以復原，並無妨害上訴人所有權之情事云云，但為上訴
    人所否認，並主張被上訴人之前係使用屋後之排水溝排水，且其母在被上訴人興
    建房屋時，並未同意渠等在系爭土地上埋設水管，被上訴人是利用通行權事件強
    制執行當天所擅自埋設等語，上訴人之母乙○○○亦到庭否認有何同意被上訴人
    在系爭土地埋設水管之情事（本院更一卷第五十六頁、五十七頁）；至被上訴人
    所提出之排水管照片，其拍攝日期分別係在八十九年八月六日及九十一年八月二
    十六日（參見本院更一卷第四十頁，本院勘驗筆錄就九十一年八月二十六日之照
    片拍攝日期誤載為八十八年八月二十六日），被上訴人復自承前開照片係在八十
    八年三月一日上訴人挖掘馬路以後所拍攝者（本院更一卷第三十五頁），自不足
    據以證明系爭土地上在八十八年三月一日以前即經被上訴人埋設排水管之證明。
六、又查上訴人於八十八年三月一日挖除系爭土地上之柏油道路時，並無排水管埋設
    其上等情，已據上訴人陳明在卷（本院更一卷第三十五頁），雖被上訴人又抗辯
    ：排水管係上訴人於八十八年三月一日挖掘馬路時所留下云云，然八十八年三月
    一日當時，兩造既為被上訴人是否有權通行系爭土地，互不相讓，上訴人更僱請
    挖土機挖除路面，衡情自不可能單留排水管，觀之卷附八十八年三月一日、同年
    三月八日之照片，其上亦均未留有排水管，可見被上訴人所提出之前開照片，其
    上固有排水管，亦係被上訴人於八十八年三月一日以後所埋設者，不足以證明被
    上訴人在之前即在系爭土地上埋設排水管之事實。次查，被上訴人雖又提出土地
    使用權同意書欲證明在渠等買土地時，上訴人之母有同意被上訴人使用其母名下
    之土地埋設水管（本院更一卷第三十六頁）；然系爭土地早在五十八年間即已登
    記在上訴人名下，此有土地登記簿謄本附卷可憑（原審卷第九頁）；被上訴人若
    欲埋設排水管，斯時上訴人既成年，依法自應徵得上訴人之同意，且所謂之土地
    使用同意書，係為申請建造執照始特立同意書為憑，不能作為上訴人或其母有同
    意埋設水管之依據，且本院向台中縣政府查詢被上訴人於起造房屋時，其排水管
    之設置及是否流經系爭二二七之五０號土地？亦據台中縣政府函覆：非屬當時審
    查之項目、竣工圖亦未標示，且當時法無明文需檢附二二七－五０地號土地有人
　　同意書（本院更一卷第六十頁），自不能單憑前開土地使用權同意書資為被上訴
　　人有利之認定。
七、次按，被上訴人在其屋後之己有土地上，確有排水溝供排水之用，已據本院至現
    場履勘屬實，並為兩造所不爭，上訴人復一再主張：系爭土地及其毗鄰地即同段
    第二七八、二七九、二八０、二八一、二八二、二九一、二九六、三０二號九筆
    土地，均為伊所有，且編定為住宅區而可興建房屋，伊日後若將該通行權所屬之
    系爭土地，連同上述其餘八號土地興建大樓時，系爭土地可供為地下室停車場之
    用，今因被上訴人擅自在系爭土地埋設水管，致伊於系爭土地顯然無法興建地下
    室使用，足見被上訴人於系爭土地內埋設塑膠水管，顯然妨害伊所有權之行使，
　　因此依據民法第七百六十七條規定請求被上訴人應將系爭土地內所埋設之塑膠水
　　管取出，並回復原狀等語，並提出地籍圖謄本一件、土地登記謄本九件及台中縣
　　東勢鎮都市計畫土地使用分區證明書一件為證（見原審卷第二三至三五頁），從
　　而，被上訴人既未經上訴人同意即擅行在系爭土地上，埋設排水管，亦未舉證證
　　明係擇其損害最少之方法及地點為之，已有礙上訴人土地所有權之行使，而本件
　　被上訴人雖已獲得通行權之勝訴定判決，然僅以供通行之目的為限，並不包括准
　　被上訴人在系爭土地埋設塑膠水管、排水等權利在內，此由民法七百八十六條、
　　第七百八十七條分別規定管線安設權及袋地通行權，亦足以明瞭此二者之不同，
　　被上訴人徒以其埋設之排水管是位於通行權範圍之內，主張亦有埋設水管之權利
　　，尚難採信。
八、綜上所述，被上訴人在系爭土地上埋設排水管之所為，既有妨礙上訴人所有權之
    行使，被上訴人又未能舉證證明渠等在系爭土地埋設塑膠水管之行為，已徵得上
    訴人之同意，則上訴人依民法第七百六十七條物上請求權之規定，請求被上訴人
    應將系爭土地內埋設之塑膠水管取出，並回復原狀，核屬有理由，原審就上訴人
    有利之主張，未予斟酌，亦未於判決記載其不足採之理由，即駁回上訴人在原審
    之請求，尚有未當，上訴論旨指摘及此，核屬有據，本件上訴為有理由，爰將原
    判決予以廢棄，並准許上訴人之請求如主文所示。
九、兩造其餘攻擊防禦方法，核與判決結果不生影響，爰不一一論述，併此敘明。
據上論結：本件上訴為有理由，依民事訴訟法第四百五十條、第七十八條、第八十五
條第一項前段、判決如主文。
中　　　華　　　民　　　國　　九十四　　年　　　五　　　月　　　十　　　日
~B1民事第二庭審判長法　官　童有德
~B2　　　　　　　　法　官　翁芳靜
~B3　　　　　　　　法　官　謝說容
右為正本係照原本作成。
如對本判決上訴，須於收受判決送達後二十日內向本院提出上訴書狀，其未表明上訴
理由者，應於提出上訴後二十日內向本院提出上訴理由書(須按他造人數附具繕本)。
上訴時應提出委任律師為訴訟代理人之委任狀。具有民事訴訟法第四百六十六條之一
第一項但書或第二項之情形為訴訟代理人者，另應附具律師及格證書及釋明委任人與
受任人有該條項所定關係之釋明文書影本。
~B　　　　　　　　書記官　蘇昭文
中　　　華　　　民　　　國　　九十四　　年　　　五　　　月　　 十一　　 日
                                                                        Ｂ
